臺灣高等法院刑事裁定
109年度聲再字第27號
再審聲請人
即受判決人  黃國慶



上列聲請人因違反毒品危害防制條例案件，對於本院92年度上訴
字第173號，中華民國92年2月12日第二審確定判決（原審判決案
號：臺灣士林地方法院91年度訴字第494號，起訴案號：臺灣士
林地方檢察署91年度毒偵字第893號、91年度毒偵緝字第115號）
，聲請再審，本院裁定如下：
    主  文
再審之聲請駁回。                                            理  由
一、聲請再審意旨略以：再審聲請人黃國慶（下稱聲請人）於民
    國91年間因施用毒品經檢察官起訴並送強制戒治，詎料聲請
    人該次施用毒品行為，竟遭本院以92年度上訴字第173號判
    決判處應執行有期徒刑1年4月確定。上述強制戒治雖屬保安
    處分，然拘禁人身自由與刑罰無異，聲請人遭強制戒治後，
    再遭判處徒刑，顯已違反一事不二罰之憲法原則，毒品危害
    防制條例已於92年7月9日刪除該條例第20條第3項施用毒品
    追訴之不當規定，然聲請人已遭受一罪二罰之事實，爰依法
    聲請再審云云。
二、按對於有罪確定判決之救濟程序，依刑事訴訟法規定有再審
    及非常上訴二種。非常上訴以原確定判決違背法令，由最高
    檢察署檢察總長向最高法院提起之非常救濟程序，目的在求
    統一法律之適用（最高法院105年度台抗字第531號裁定意旨
    參照）；再審則係對確定判決之事實錯誤而為之救濟方法，
    至於適用法律問題則不與焉（最高法院104年度台抗字第343
    號裁定意旨參照）。亦即再審係因確定判決顯著存有難以容
    忍之事實誤認，基於實體真實之發現，在具體妥當性之要求
    下，迫使確定判決之法的安定性對之讓步，據以顛覆法諺所
    謂「既判力視為真實」之非常救濟制度，乃法的安定性與公
    平原則兩相衝突之際，所作權衡之結果（最高法院102 年度
    台抗字第712號裁定意旨參照）。從而再審與非常上訴制度
    ，雖均係針對確定裁判之特別救濟途徑，但再審係在救濟原
    確定裁判認定事實錯誤而設，而非常上訴制度則在糾正原確
    定判決法律上之錯誤。是如對於原確定判決係以違背法令之
    理由聲明不服，則應依非常上訴程序為之，非循再審程序所
    能救濟，二者迥不相同（最高法院106年度台抗字第60號、1
    05年度台抗字第577號裁定意旨參照）。次按法院認為聲請
    再審之程序違背規定者，應以裁定駁回之，刑事訴訟法第43
    3條定有明文。
三、經查：　　
　㈠本件聲請意旨係指稱：聲請人施用毒品案件，已經裁定觀察
    勒戒、強制戒治，但臺灣士林地方檢察署檢察官仍提起公訴
    ，並經本院判處應執行有期徒刑1年4月，顯為雙重處罰，有
    違一行為不二罰之憲法原則云云。惟聲請人前因違反毒品危
    害防制條例案件，經臺灣新北地方法院以90年度毒聲字第41
    6號裁定令入勒戒處所觀察、勒戒，因認無繼續施用毒品傾
    向，由臺灣新北地方檢察署檢察官於90年2月7日以90年度毒
    偵字第568號不起訴處分確定。嗣聲請人於90年11月至91年7
    月間仍因施用第一、二級毒品違反上開條例案件，經臺灣士
    林地方法院以91年度毒聲字第277號裁定令入勒戒處所觀察
    、勒戒，經勒戒後因認有繼續施用毒品傾向，由該法院以91
    年度毒聲字第968號裁定令入戒治處所施以強制戒治，檢察
    官並依93年1月9日修正施行前之毒品危害防制條例第20條第
    3項規定依法提起公訴，並由本院92年2月12日以92年度上訴
    字第173號判決，判處應執行有期徒刑1年4月確定乙節，有
    上開本院確定判決及被告前案紀錄表在卷可按，並為聲請人
    於聲請意旨狀中所不爭執，是聲請意旨並非就本院92年度上
    訴字第173號判決，主張認定事實錯誤而聲請再審，已堪認
    定。又聲請人就本院上開確定判決之事實認定並無爭執，所
    執該判決有違反一事不二罰之憲法原則，自與刑事訴訟法第
    420條、第421條所規定，得據以聲請再審之事由無涉，揆諸
    首揭說明，聲請人並非以認定事實錯誤為由聲請再審，自屬
    聲請再審之程序違背規定，且無從補正，應予駁回。
　㈡按聽審權屬於憲法第16條保障人民訴訟權之一（司法院釋字
    第482 號解釋參照），其內涵包括資訊請求權（請求獲得充
    分訴訟資訊）、表達請求權（請求到場陳述或辯明訴訟上意
    見）、注意請求權（請求注意被告陳述及表達）等等，但並
    非不得以法律為合理、正當規劃或限制（最高法院107 年度
    台抗字第447號裁定意旨參照）。次按聲請再審之案件，除
    顯無必要者外，應通知聲請人及其代理人到場，並聽取檢察
    官及受判決人之意見。但無正當理由不到場，或陳明不願到
    場者，不在此限。刑事訴訟法第429條之2條定有明文。故為
    使法院得以釐清其聲明意旨與事由，俾利法院依據事務本質
    及聲請人所提資料，據以判斷聲請再審之合法性及有無聲請
    再審之理由，法院自得依據個案情節，決定有無踐行通知到
    場及聽取意見等法定程序之必要。至於有關於必要性之判斷
    ，則應視踐行該法定程序是否有助於釐清聲請意旨及所主張
    之再審事由，自未排除法院於認有程序上不合法、顯無理由
    或應逕予開啟再審程序時，得不經踐行該法定程序並逕為裁
    定，此係聽審權之目的仍在於為發現真實所必要，在場義務
    則非保障聽審權之必要措施，蓋因被告在場之證據價值非可
    一概而論，故基於立法者就聽審權保障與考量司法資源有限
    性之合理分配，法院自得考量真實發現之必要而有判斷餘地
    。基此，本件聲請程序既違背規定，且無從補正，依前開說
    明及刑事訴訟法第429條之2之立法意旨，自無通知（或提解
    ）聲請人到場並聽取其意見之必要，附此敘明。　　
四、據上論斷，應依刑事訴訟法第433條，裁定如主文。
中　　華　　民　　國　　109 　年　　3 　　月　　16　　日
                  刑事第十三庭審判長法  官  王國棟
                                    法  官  曹馨方
                                    法  官　呂煜仁
以上正本證明與原本無異。
如不服本裁定，應於收受送達後10 日內向本院提出抗告狀。
                                    書記官　林廷佳
中　　華　　民　　國　　109 　年　　3 　　月　　16　　日